【裁判字號】    89,判,3667
【裁判日期】    891215
【裁判案由】    食品生管理法
【裁判全文】
最  高  行  政  法  院  判  決                  八十九年度判字第三六六七號
    原      告  何維量（傲力企業有限公司負責人）
    被      告  臺北市政府衛生局
    代  表  人  葉金川
右當事人間因食品衛生管理法事件，原告不服行政院衛生署中華民國八十八年八月七
日衛署訴字第八八○三二四五一號再訴願決定，提起行政訴訟。本院判決如左︰
    主  文
原告之訴駁回。
訴訟費用由原告負擔。
    事  實
緣原告係傲力企業有限公司（以下簡稱為傲力公司）負責人，該公司於八十七年八月
第一手報導第三○○期刊登「傲力純天然海狗精油」產品廣告，內容有「威而鋼Sor-
ry！海狗雄風．．．本草綱目記載海狗（又名塭胭獸），補腎助陽。主治：虛損勞傷
，陰萎精冷，功近蓯蓉、瑣陽」等文詞。經被告查證認其涉及療效，易使人誤認有醫
療效能，違反食品衛生管理法第二十條規定，爰依同法第三十三條第二款規定，以八
十七年九月二十二日北市衛七字第八七二五○六六四○○號行政處分書裁處罰鍰三千
元（折合新臺幣九千元）。原告不服，提起訴願、再訴願，遞遭決定駁回，仍不甘服
，遂提起行政訴訟。茲摘敘雙方辯論意旨如次：
原告起訴意旨略謂：本案廣告以「威而鋼 Sorry」做標題，不能被認定與抗陽萎西藥
相提並論，且報紙上之廣告以威而鋼為廣告者所在多有，例如「愛情威而鋼」、「波
霸玫瑰價錢威而鋼」、「老貝克威而鋼」、及「總統牌威而鋼」等。難道諸多「威而
鋼」均與原告廣告所登「威而鋼 Sorry」相同，皆會引起讀者大眾聯想與陽萎西藥有
關？被告是否均予取締？況系爭廣告刊登日期在西藥VIAGRA上市之前，何來使消費者
聯想其有類似功效。又被告約談原告離職員工劉智謀之調查紀錄，原告未曾看到，則
被告不能據以認定原告違規之事實云云。
被告答辯意旨略謂：按「對於食品、食品添加物或食品用洗潔劑，不得藉大眾傳播工
具或他人名義，播載虛偽、誇張、捏造事實或易生誤解之宣傳或廣告。其違反者，處
負責人三千元以上三萬元以下罰鍰，情節重大或一年內再違反者，並得吊銷其營業或
設廠之許可證照」，食品衛生管理法第二十條、第三十三條第二款定有明文。次按行
政院衛生署八十二年四月二十九日衛署食字第八二五二一一號函附「食品廣告或標示
詞句涉及療效與誇大之認定：略以（十二）中醫類：改善體質、固本培元、安神定魄
、補腎、補肝、滋陰、補陽、強精、壯陽、消渴、解毒、安五臟、平胃氣、補氣血陰
陽、治療體虛、降火解毒、強肝解毒、降肝火、潤肺、清熱氣。．．．（十三）其他
：診斷、緩和、預防、治療各種疾病（或對某某疾病症狀有助益）。」本件原告雖訴
稱系爭廣告以「威而鋼 Sorry」做標題不能被認定與抗陽痿西藥相提並論，且系爭廣
告刊登日期在西藥VIAGRA核准之前，不致使消費者聯想其有類似功效，又原告未看到
所屬員工劉智謀之調查紀錄，被告不能據以認定原告違規之事實云云。查西藥VIAGRA
於一九九八年三月二十七日由美國食品藥物管理局核准上市○○路下載資料供參），
隨後並連續有「其具有增進局部充血的功能，幫助男女達到性高潮作用」及其副作用
等相關報導，其引起全球各階層廣泛討論之盛況無庸贅述。系爭廣告刊登日期（八十
七年八月）在上開事實之後，又以『海狗』為標的物闡述其記載於本草鋼目之主治效
能─陰痿精冷、瑣陽。消費者以其一般語文概念即可產生聯想，絕非被告勉強羅織可
致。次查劉智謀於八十七年九月十一日至被告所屬大安區衛生所說明時即附有原告之
委託書在卷，且被告係以違規事實為處分依據，至談話調查之程序則為善盡輔導說明
之責，殷望業者勿向法令挑戰。原告所訴理由，無非卸責之詞，其不願遵守法令，不
顧民眾健康權益之心態，亟待匡正。被告依首揭法條第三十三條第二款之規定處原告
罰鍰新台幣玖仟元並無不合，敬請審議予以駁回等語。
    理  由
按對於食品、食品添加物或食品用洗潔劑，不得藉大眾傳播工具或他人名義，播載虛
偽、誇張、捏造事實或易生誤解之宣傳或廣告。其違反者，處負責人三千元以上三萬
元以下罰鍰，情節重大或一年內再違反者，並得吊銷其營業或設廠之許可證照。食品
衛生管理法第二十條、第三十三條第二款定有明文。本件原告負責之傲力公司所生產
之「傲力純天然海狗精油」係屬食品，並非藥品，依首開法條之規定，即不得有使人
誤解其具有療效之宣傳或廣告。惟傲力公司於八十七年八月在第一手報導第三○○期
刊登「傲力純天然海狗精油」產品廣告，內容載有「威而鋼 Sorry！海狗雄風．．．
本草綱目記載海狗（又名膃肭獸），補腎助陽。主治：虛損勞傷，陰痿精冷、功近蓯
蓉、瑣陽」等文詞，此有該產品廣告附卷可稽，並為原告所不爭。該廣告文句稱其產
品係海狗精油，並以本草綱目記載影射海狗補腎助陽，主治虛損勞傷，陰痿精冷、功
近蓯蓉、瑣陽等，並與抗陽萎西藥威而鋼相提並論，易使消費者聯想其類似功效，誤
認其有醫療效能，此種廣告自屬使人易生誤解，被告依首揭法條之規定予以處罰，核
無不合。原告訴稱：報紙上以威而鋼為廣告者甚多，例如「愛情威而鋼」、「波霸玫
瑰價錢威而鋼」、「老貝克威而鋼」、及「總統牌威而鋼」等，是否均與伊所登「威
而鋼Sorry」廣告相同，皆會引起讀者大眾聯想與陽萎西藥有關，被告是否均予取締
云云一節。查原告所提出之報紙刊載「愛情威而鋼」，係一男生因暗戀一位學姊，其
學姊考取陽明醫學院，伊乃發奮考取陽明醫學院，說明愛情力量之偉大。「波霸玫瑰
價錢威而鋼」係記者報導國內因受颱風影響，花價一日三市，美國進口名叫波霸之玫
瑰，價格亦節節上昇，乃以威而鋼形容之。「老貝克威而鋼」係記者報導網球老將貝
克，以直落三擊敗對手，以威而鋼形容其老當亦壯。「總統牌威而鋼」係一位專欄作
家，認前總統李登輝之言論常引起兩岸緊張，乃以李總統是否誤服威而鋼暗諷李總統
之言論。以上原告所提各種標題威而鋼之報導或作品，均與廣告無關，自無廣告不實
應予處罰之問題。原告另訴稱系爭廣告刊登日期在西藥VIAGRA上市之前，何來使消費
者聯想其有類似功效一節，查系爭廣告於八十七年八月刊登，已見前述，而西藥VIAG
RA於一九九八年三月二十七日由美國食品藥物管理局核准上市，此有被告提出由網路
下載之資料可稽，隨後並連續有其功能相關報導，並引起全球廣泛討論，此為一般人
可得而知之事實，因之VIAGRA在核准進口前已廣為國內民眾所知悉，原告亦顯係因國
人熟知VIAGRA盛名，始將其產品與威而鋼並提，從而原告謂其刊登系爭廣告刊登日期
在西藥VIAGRA上市之前，何來使消費者聯想其有類似功效云云，自不足採。至於原告
另又訴稱被告依據原告公司離職員工劉智謀之食品衛生調查紀錄判定原告違法，經原
告數度洽詢被告所屬大安衛生所，均稱該所無任何紀錄留查，原告再致函查詢亦未獲
回音云云一節。經查劉智謀係於八十七年九月十一日至大安區衛生所接受調查，其內
容如下：問：「傲力企業有限公司負責人是誰，貴公司是否申請營利事業登記證？」
答：「傲力企業有限公司負責人是何維量，我是本公司經理，今天負責人委託我來處
理本公司廣告事宜，我附上委託書，本公司有申請營利事業登記證。」問：「台北市
政府衛生局八七、九、七北市衛七字第八七二四七九四六○○○號函，貴公司於第一
手報導第三百期刊登『傲力純天然海狗精油』產品廣告，內容載有威而鋼 Sorry海狗
雄風．．．本草綱目記載海狗（又名膃肭獸），補腎助陽。主治：虛損勞傷，陰痿精
冷、功近蓯蓉、瑣陽等，違反食品衛生管理法之規定。」答：「本公司在第一手報導
刊登產品廣告純天然海狗精油，其所附廣告內容為本草綱目記載，本公司不知道如此
會與規定不符，本公司將予改進」等語，此有被告所屬大安區衛生食品衛生調查記錄
在卷可按，參酌被告卷內已附有系爭廣告原本，足資證明系爭廣告內容違法。且原告
亦不爭執系爭廣告係傲力公司刊登者，從而本件被告顯係以其所取得之系爭廣告原本
作為處罰原告之根據。至於對劉智謀之調查程序，乃確定原告是否為傲力公司之負責
人，並給予答辯之機會而已，與被告之處分原告無關。至於大安區衛生所對原告表示
該所已無紀錄可查一節，或係因其卷已隨處分、訴願、再訴願及行政訴訟程序提送承
辦單位，該大安區衛生所自無保存無資料留查，此與被告之處分原告完全無涉。原處
分並無違誤，一再訴願決定，遞予維持，俱無不合。原告起訴意旨，難謂有理，應予
駁回。
據上論結，本件原告之訴為無理由，爰依行政訴訟法施行法第二條、行政訴訟法第九
十八條第三項前段，判決如主文。
中    華    民    國     八十九      年     十二     月      十五       日
                    最 高 行 政 法 院  第 一 庭
                                審 判 長 法  官      黃  綠  星
                                         法  官      高  啟  燦
                                         法  官      蔡  進  田
                                         法  官      黃  璽  君
                                         法  官      廖  宏  明
右  正  本  證  明  與  原  本  無  異
                                         法院書記官  邱  彰  德
中    華    民    國     八十九      年     十二     月      十八       日


司法院資訊處製作；財團法人民間司法改革基金會備份。
